【裁判字號】    98,上易,468
【裁判日期】    980512
【裁判案由】    竊盜
【裁判全文】
臺灣高等法院臺中分院刑事判決         98年度上易字第468號
上  訴  人  臺灣彰化地方法院檢察署檢察官
被      告  乙○○
                    （現在臺灣臺中監獄執行中）
上列上訴人因被告犯竊盜案件，不服臺灣彰化地方法院97年度易
字第1879號中華民國97年12月30日第一審判決（起訴案號：臺灣
彰化地方法院檢察署97年度偵緝字第237號） ，提起上訴，本院
判決如下：
    主  文
上訴駁回。
    理  由
一、本案經本院審理結果，認第一審以公訴人所舉事證，尚難據
    以認定被告乙○○主觀上有竊取他人財物之不法犯意，而為
    其無罪之諭知，並無不當，應予維持，並引用第一審判決書
    記載之理由（如附件）。
二、檢察官上訴意旨謂以：原審判決諭知被告乙○○無罪，固非
    無見。惟查：(1)被告於警詢、偵查及原審審理時均坦承未經
    死者丁○○或其家屬同意，擅自拿取丁○○生前作為防滑腳
    踏板使用之鐵製水溝蓋，並欲將之載往資源回收場販售之事
    實不諱。(2)按大陸地區人民繼承臺灣地區人民之遺產，應於
    繼承開始起 3年內以書面向被繼承人住所地之法院為繼承之
    表示，逾期視為拋棄其繼承權，臺灣地區與大陸地區人民關
    係條例第66條第1項定有明文 。次按民法第1178條所定之期
    限內，無繼承人承認繼承時，其遺產於清償債權，並交付遺
    贈物後，如有賸餘，歸屬國庫，民法第1185條亦定有明文。
    查：丁○○於民國80年8月3日與王美玲結婚 ，育有2女戊○○及丙○○，嗣於86年10月27日與王美玲離婚 ，於91年1月
    18日復與大陸女子趙秀玉結婚 ，於96年8月29日死亡，而丁○○之父母及祖父母於丁○○生前即均已過世，是丁○○並
    無法定第2、4順位之繼承人，除大陸籍配偶趙秀玉未向法院
    為繼承之表示或拋棄繼承外 ，至丁○○之第1順位繼承人即
    丁○○之女丙○○、戊○○、第3順位繼承人即丁○○之2姐
    黃琬梅、弟弟黃永豐、黃永誠及黃明聰均已於96年10月 9日
    具狀向法院表示拋棄繼承等情，業經原審認定無訛。現因趙
    秀玉行蹤不明，生死未知，如果趙秀玉於丁○○死亡時已死
    亡，則趙秀玉自無法繼承丁○○之遺產，依民法第1185條之
    規定，丁○○之遺產應歸屬國庫。但如果趙秀玉於丁○○死
    亡時仍在世，趙秀玉於丁○○死亡後 3年內，若向法院為繼
    承之表示，則丁○○之遺產應歸屬趙秀玉所有；若趙秀玉拋
    棄繼承或依法視為拋棄繼承，丁○○之財產亦應歸屬國庫。
    是被告於拿取上開鐵製水溝蓋之時，該水溝蓋既未經所有權
    人拋棄，則該水溝蓋自非無主物甚明。(3)按遺產繼承人，除
    配偶外，依左列順序定之：1.直系血親卑親屬。2.父母。3.
    兄弟姊妹。4.祖父母。民法第1138條定有明文。雖丁○○生
    前 1人獨居在上開鐵皮屋，然衡諸常情，尚難因此而率認丁○○未婚而無妻小。退步言之，即使被告誤認丁○○無配偶
    及子女，但丁○○仍有兄弟姊妹或父母在世之可能性極高，
    其兄弟姊妹或父母在丁○○無妻小之情形下，依法亦可繼承
    丁○○之遺產。縱認被告辯稱其未見過丁○○之家屬等語屬
    實，但在未作合理查證前，豈可遽認丁○○死亡時，並無任
    何家屬在世？是被告辯陳其因丁○○已過世，其以為上開水
    溝蓋乃無人所有之物云云，顯不可採。(4)被告拿取水溝蓋之
    地點乃上開廢棄鐵皮屋之門口，雖現場為破壁殘垣，然該水
    溝蓋具有相當之經濟價值，且未經所有權人作出拋棄所有權
    之意思表示，被告竟不加查證而逕自拿取，其主觀上顯有不
    法所有之意圖，是原判決所認實有未當，爰請撤銷原判決，
    另為適當之判決等語。
三、經查：原審就卷內證據調查之結果為綜合判斷，認本件被告
    對於曾拿取丁○○之遺物即上開水溝蓋之事實始終未予否認
    ，然其於拿取該水溝蓋時，主觀上是否具有竊取之故意及不
    法所有之意圖，仍須綜合相關客觀事證以資判斷。參以證人
    丙○○、戊○○於警詢時俱證稱：丁○○是其等父親，但丁○○與其等母親王美玲離婚，未與其等住在一起，丁○○之
    行蹤其等不清楚，其等不知丁○○生前居住何處，亦未前去
    查看等語 （見97年度偵緝字第237號偵查卷第60頁至第63頁
    ），證人周益雄於警詢時亦證述：丁○○是伊弟弟，但他出
    生後不久即送給他人收養，現在無親屬關係。丁○○之妻趙
    秀玉伊沒有見過，伊不知趙秀玉之行蹤及電話，也不知丁○○生前居住何處，伊亦未前往查看。伊有於96年8 月29日領
    回丁○○之遺體等語（見同上偵查卷第58頁、第59頁），可
    知戊○○、丙○○、周益雄等人，於丁○○生前均未與丁○○同住一處，且對於丁○○之住處、行蹤及生活狀況俱無所
    悉。依證人黃澄渺於警詢時證稱：丁○○在前開鐵皮屋裡住
    了好久等語（見97年度偵字第687號偵查卷第7頁），足見丁○○生前於該鐵皮屋已居住相當時日，而戊○○、丙○○與
    丁○○乃父女，誼屬至親，惟其等對於丁○○生前曾居住上
    址及丁○○之生活狀況全無所悉；而丁○○之大陸配偶趙秀
    玉現行蹤不明，丁○○過世後，其遺體亦係由不知丁○○生
    前住處之周益雄代為領回，俱徵丁○○於其過世前，確與其
    親屬鮮有往來，則被告辯稱其未見過丁○○之家屬，亦不知
    丁○○有親屬或大陸籍配偶，丁○○從未向其言明親屬狀況
    等語，即非不可採信，公訴意旨以被告之住處與丁○○生前
    居住之前開鐵皮屋相距不遠，且被告曾前往丁○○該鐵皮屋
    探視丁○○，遽謂被告定知悉丁○○之家庭狀況，尚屬率斷
    。再者，由卷內查證照片觀之，被告拿取水溝蓋之地點乃上
    開廢棄鐵皮屋之門口，該鐵皮屋現已無人居住，外觀破敗，
    門口附近尚有焚燒後之黑色餘燼殘留 ，足見丁○○於96年8
    月29日過世後，顯無人就該屋為整修及或就丁○○遺留於該
    屋之物品為積極之管領，則被告辯陳其因丁○○已過世，其
    以為上開水溝蓋乃無人所有之物等語，亦與常情無違。另公
    訴人雖以趙秀玉仍屬丁○○之繼承人，該水溝蓋應由趙秀玉
    依法繼承，縱趙秀玉拋棄繼承或依法視為拋棄繼承，丁○○
    之財產亦應歸屬國庫，並非無主物，故認被告之竊盜犯行明
    確等語。縱認趙秀玉於丁○○死亡時仍在世，而依法得繼承
    丁○○之遺產，且因丁○○死亡至今尚未逾 3年，不生趙秀
    玉視為拋棄繼承之問題，惟由趙秀玉對於丁○○之生死及遺
    物均閒置不問之情狀觀之，趙秀玉是否仍欲保留該水溝蓋之
    所有權，有無拋棄該水溝蓋所有權之意，實非無疑，公訴人
    就此並未提出積極事證加以佐證，率論該水溝蓋必為有主物
    ，尚難逕採。況被告所辯其不知丁○○有親屬或大陸籍配偶
    ，且認知該水溝蓋為無主物乙節非無可採，是即令趙秀玉並
    無拋棄該水溝蓋所有權之情而仍為該水溝蓋之所有人，被告
    主觀上既乏竊盜之故意，其所為仍不構成竊盜罪。至公訴意
    旨所陳倘若丁○○之遺產均無人繼承，則應歸屬國庫云云，
    惟被告並非熟諳法律之人，再稽以前述該水溝蓋於丁○○死
    後遭棄置於廢棄鐵皮屋門口，易使人誤認為無人所有之情狀
    ，被告辯稱其不知該水溝蓋可能歸屬國庫等語，亦非不足採
    取，公訴人所舉事證，尚難據以認定被告主觀上有竊取他人
    財物之不法犯意，自應諭知被告無罪之判決，經核其所據之
    理由及適用法律，並無違誤之處。檢察官固執前揭理由提起
    本件上訴，認被告拿取水溝蓋之地點乃上開廢棄鐵皮屋之門
    口，雖現場為破壁殘垣，然該水溝蓋具有相當之經濟價值，
    且未經所有權人作出拋棄所有權之意思表示，被告竟不加查
    證而逕自拿取，其主觀上顯有不法所有之意圖。惟檢察官上
    開所指被告有罪之理由，業經原審於判決書內詳為論述何以
    不採之理由，且本院參酌以被告死亡前係於96年 8月27日經
    有關單位護送至彰化縣私立永康老人養護中心安置，死亡後
    始由周益雄向彰化縣私立永康老人養護中心領回，此有不明
    身份者領回切結書影本1紙附卷可稽（見97年度偵緝字第237
    號偵查卷第52頁），益徵丁○○於生前確未與家屬親友同住
    。又本件被告係於距丁○○死亡後約 3個多月，始前往該現
    場外觀破壁殘垣之廢棄鐵皮屋門口搬取鐵製水溝蓋，如衡以
    時間（距離丁○○死亡已有一段時間）及空間（現場外觀破
    壁殘垣 ，見97年度偵字第687號偵查卷第13、16頁現場照片
    ）之客觀外在一切情狀，絲毫無從窺見有何繼承人；抑或係
    國庫介入管領之跡象。此外，由該鐵製水溝蓋之外觀觀之（
    見97年度偵字第687號偵查卷第14頁照片） ，並無任何特殊
    標記、記號等使人一見即知係有所有權人之歸屬（如特別印
    有何單位之物），亦非屬價昂或係特具價值（如宗教、文化
    、美術、歷史上具有一望即知係任何人均不會丟棄之物）、
    紀念之物，衡以一般生活經驗之人主觀常識之認知，實難逕
    為推論被告主觀上確具有不法所有之竊盜犯意。本院基於罪
    疑唯輕及嚴格之證據法則，仔細斟酌原審判決理由，認其事
    實之認定、理由之採擇，於相關證據法則、經驗法則、論理
    法則並無違背之處。本件公訴人所憑之證據，無論直接或間
    接證據，均尚不足以形成被告有罪之積極證明。且經本院調
    查後亦查無其他確切之證據，足以證明被告確應負本件罪責
    。原審以公訴人所舉事證，尚難據以認定被告主觀上有竊取
    他人財物之不法犯意，而依刑事訴訟法第三百零一條第一項
    規定，諭知無罪之判決，經核認事用法，並無不合，檢察官
    上訴意旨認應就被告予以論罪科刑，而指摘原判決不當，經
    查為無理由，應予駁回。
據上論斷，應依刑事訴訟法第373條、第368條，判決如主文。
本案經檢察官甲○○到庭執行職務。
中    華    民    國    98    年     5    月    12    日
            刑事第九庭    審判長法  官  江  德  千
                                法  官  賴  妙  雲
                                法  官  許  旭  聖
以上正本證明與原本無異。
不得上訴。
                                書記官  紀  美  鈺
中    華    民    國    98    年    5     月    12    日


司法院資訊處製作；財團法人民間司法改革基金會備份。
